臺灣臺北地方法院民事判決　　　　　　　 96年度建字第112號
原　　　告　行政院國軍退除役官兵輔導委員會台北榮民技術勞
　　　　　　務中心
法定代理人　乙○○
訴訟代理人　鄧國璽律師
被　　　告　博榮營造有限公司
　　　　　　　　　　　　樓之2.
法定代理人　丙○○
被　　　告　皇喬營造有限公司
法定代理人　甲○○
訴訟代理人　吳金棟律師
上列當事人間損害賠償事件，本院於民國96年10月29日言詞辯論
終結，判決如下：
    主  文
被告應連帶給付原告新台幣參仟貳佰壹拾玖萬捌仟玖佰捌拾伍元                              元
，及被告博榮營造有限公司部分自民國九十六年九月二十八日起
，被告皇喬營造有限公司部分自民國九十六年九月二十九日起，
均至清償日止，按年息百分之五計算之利息。
訴訟費用由被告連帶負擔。
本判決於原告以新台幣壹仟零捌拾萬元為被告供擔保後，得假執
行。但被告皇喬營造有限公司如以新台幣參仟貳佰壹拾玖萬捌仟
玖佰捌拾伍元為原告預供擔保，得免為假執行。
    事實及理由
壹、程序方面：
一、按當事人得以合意定第一審管轄法院，但以關於由一定法律
    關係而生之訴訟為限。前項合意，應以文書為之。民事訴訟
    法第24條定有明文。查依兩造間簽訂工程協辦契約條款第26
    條第4 項約定，兩造合意以本院為本契約涉訟時之第一審管
    轄法院，是以原告向本院提起本件損害賠償之訴，核與首揭
    規定尚無不合。
二、本件原告起訴時法定代理人為楊郁湜，嗣於審理中，原告法
    定代理人變更為乙○○，有原告提出行政院國軍退除役官兵
    輔導委員會令存卷可按（見本院卷第140 頁），並由其聲明
    承受訴訟，核無不合，應予准許。
三、又訴狀送達後，原告不得將原訴變更或追加，但擴張或減縮
    應受判決事項之聲明，或不甚礙被告之防禦與訴訟之終結者
    ，不在此限，民事訴訟法第255 條第1 項第3 款及第7 款定
    有明文。本件原告原以伊因與被告博榮營造有限公司（下簡
    稱被告博榮公司）間承攬契約關係終止，致增加費用，乃起
    訴請求被告博榮公司依渠等間工程協辦契約條款第29條第5
    項約定賠償伊新台幣（下同）22,525,652元，及自起訴狀繕
    本送達被告博榮公司翌日起至清償日止，按年息5 ％計算之
    利息。嗣原告於民國96年8 月8 日具狀追加皇喬營造有限公
    司（下簡稱皇喬公司）為被告；再於96年9 月6 日擴張請求
    被告博榮公司、皇喬公司連帶賠償伊32,198,985元，及自起
    訴狀繕本送達被告翌日起至清償日止，按年息5 ％計算之利
    息。查依原告主張，被告皇喬公司為系爭工程承攬契約之連
    帶保證人，且原告係在本件訴訟開始未幾即追加皇喬公司為
    被告，其所為追加尚不礙被告之防禦或訴訟之終結，又原告
    變更聲明之行為核屬單純擴張應受判決事項之聲明，與上開
    規定相符，應予准許。
四、被告博榮公司經合法通知，未於言詞辯論期日到場，亦未提
    出書狀作何聲明或陳述，核無民事訴訟法第386 條所列各款
    情形，應依原告之聲請，由其一造辯論而為判決。
貳、實體方面：
一、原告起訴主張：緣伊與被告博榮公司簽訂委外僱工契約（下
    稱系爭契約），將「中部科學工業園區台中基地開發工程」
    中之93-04-20-M（西區○○地○道路、排水、自來水等工程
    ）、00-00- 00-0（西區○○道、短線預埋工程）、93-03-0
    1-B（西區B標：排水工程、自來水工程及假設工程）、93-0
    6-43-G（北區：排水、假設等工程）等4 項工程（下稱系爭
    工程）交由被告博榮公司承攬，約定工程總價218,799, 806
    元，被告博榮公司並邀同被告皇喬公司為系爭工程之連帶保
    證人。惟被告博榮公司於94年11月間因資金週轉困難無法如
    期支付下包廠商工程款，致工程屢有延宕。伊為免工程逾期
    遭業主罰款，遂同意先行代被告博榮公司墊款以支應下包工
    程款。詎被告至95年5 月間即中輟施工，未再進場，因系爭
    工程完工期限在即，伊為免遭業主罰款，遂於95年6 月6 日
    依系爭工程協辦契約條款第29條約定，發函終止與被告博榮
    公司間前揭所有工程合約，並催告被告皇喬公司負起連帶保
    證責任，但因被告皇喬公司仍未進場施作，伊乃另行雇工施
    作，因此支出250,998,791 元之雇工費用，扣除被告博榮公
    司施工可得工程款218, 799,806元後，尚有差額32,198,985
    元之損害。系爭承攬契約既因可歸責於被告博榮公司原因而
    終止，被告皇喬公司為其連帶保證人，則伊因洽請其他廠商
    承攬系爭工程未完工部分，因此受有前開差額損害，依系爭
    工程協辦契約條款第29條第5 項約定，被告自應連帶賠償該
    等損失，並聲明：除假執行供擔保金額外，如主文第1 項所
    示。
二、被告博榮公司未於言詞辯論期日到場、亦未提出書狀作何陳
    述。
三、被告皇喬公司則以：伊從未同意就原告與被告博榮公司間之
    工程承攬契約負連帶保證責任，伊初將公司及負責人印鑑章
    交付被告博榮公司法定代理人僅係為同時投標系爭工程，詎
    被告博榮公司之實質負責人丁○○將伊的印章蓋用於系爭契
    約之連帶保證人欄，已超越授權範圍，而原告未能就系爭契
    約之連帶保證為確實對保手續，則該連帶保證之記載即無拘
    束伊之效力。且伊於95年1 月16日知悉前開情事後，隨即發
    函向原告表明立場，原告明知伊的印章遭冒用，卻仍向伊請
    求賠償，顯有違誠信原則，而無理由。再者，原告與被告博
    榮公司於系爭契約第6 條已訂明付款方式，按付款方式屬契
    約重要事項，其變動本應經契約當事人明示同意，故原告與
    被告博榮公司為免工程逾期遭罰款，嗣後改以「監督付款」
    方式支付工程款乙事，實已構成契約之更改，自應得伊的同
    意，方對伊生效。然渠等擅自變更付款方式，自不得請求伊
    就被告博榮公司違約致原告另行雇工所生之費用負連帶賠償
    責任等語資為抗辯，並聲明：原告之訴及其假執行之聲請均
    駁回，如受不利之判決，願供擔保請准宣告免為假執行。
四、查原告與被告博榮公司簽訂委外僱工契約，將「中部科學工
    業園區台中基地開發工程」中之93-04-20-M（西區○○地○
    道路、排水、自來水等工程）、00-00- 00-0 （西區○○道
    、短線預埋工程）、93-03-01-B（西區B 標：排水工程、自
    來水工程及假設工程）、93-06-43-G（北區：排水、假設等
    工程）等4 項工程交由被告博榮公司承攬，約定工程總價為
    218,799,806 元。惟被告博榮公司自95年5 月起即未再進場
    施工，經原告依系爭工程協辦契約條款第29條規定終止契約
    及催告系爭契約所載連帶保證人即被告皇喬公司負起連帶保
    證人責任後，即收回自辦，並另行雇工支出250,998,791 元
    之費用等情，業經原告提出核與所述相符之委外僱工契約書
    4 份、存證信函4 紙、違約工程款支付明細附表2 份（均影
    本）為證，且為到場之被告皇喬公司所不爭執，而被告博榮
    公司未於言詞辯論期日到場陳述意見或提出書狀爭執，本院
    審酌上開書證，堪信原告上開主張為真實。次依系爭工程協
    辦契約條款第29條第2 項、第5 項約定：「如乙方（即被告
    博榮公司）有下列違約行為或任何其他可歸責乙方之事實，
    經甲方（即原告）通知限期改善而乙方未於期限內改善至甲
    方滿意為止... 使甲方認為乙方已喪失履行本契約之能力時
    ，甲方得不經催告及任何法律或行政程序，逕行終止或解除
    契約：... (十一)乙方及其員工工作能力薄弱、不勝任、不誠實
    或不合作、不聽從甲方之指示工作者。」、「依第二項終止
    或解除契約者，甲方得依其所認定之適當方式，自行或洽其
    他廠商完成被終止或解除之契約，其所增加之費用，由原契
    約廠商負擔。甲方在本契約工程全部完工前，不支付乙方之
    應得工程款，至本工程經甲方自辦或另行招商承辦完工後，
    如甲方為完成本工程所支付一切費用，大於乙方依約完成可
    得之工程款，乙方及其連帶保證人應將其差額賠償甲方...
    」等語（見本卷第250 、251 頁），被告博榮公司既有擅自
    停工不進場施作，致系爭工程無法如期完工之可歸責事由，
    經原告催告後仍未依約履行，且致原告因此另行雇工施作而
    支出250,998,791 元，則原告據上開約定終止系爭契約，並
    請求被告博榮公司賠償伊另行雇工支出與被告可得工程款間
    差額損失，自屬有據。
五、原告起訴另請求被告皇喬公司與被告博榮公司就上開差額損
    失負連帶賠償責任，但為被告皇喬公司所否認，並以前開情
    詞置辯，則其爭執要點應在於：(一)被告皇喬公司是否應依系
    爭契約約定負連帶保證責任？(二)原告同意被告博榮公司以監
    督付款方式，支付下包廠商之工程款，是否屬於契約更改？
    被告皇喬公司得否據此拒絕負擔連帶保證之責？茲分述如下
    ：
  (一)被告皇喬公司應依系爭契約約定負連帶保證責任：
  1.按當事人主張有利於己之事實者，就其事實有舉證之責任，
    民事訴訟法第277 條前段定有明文。又印章由本人或有權使
    用人使用為常態，被人盜用為變態，主張變態事實之當事人
    ，自應就此印章被盜用之事實負舉證之責任。本件被告皇喬
    公司既不爭執系爭契約上連帶保證人欄所蓋用之印文為其印
    鑑，係屬真正，則被告皇喬公司自應就其抗辯係遭他人逾越
    授權範圍而盜蓋乙節，負舉證責任，否則，依民事訴訟法第
    358 條規定，應推定系爭工程契約為真正。惟被告皇喬公司
    迄本院言詞辯論終結，猶未能就伊的印文係遭盜蓋乙節舉證
    以實其說，則其此部分抗辯當無足信，原告主張被告皇喬公
    司係系爭契約之連帶保證人為可採。
  2.按稱保證者，謂當事人約定一方於他方之債務人不履行債務
    時，由其代負履行責任之契約，民法第739 條定有明文。又
    保證債務之所謂連帶，係指保證人與主債務人負同一債務，
    對於債權人各負全部給付之責任者而言，此就民法第272 條
    第1 項規定連帶債務之文義參照觀之甚明。系爭工程協辦契
    約條款第17條關於連帶保證人之義務並約定：「本工程如有
    左列情形之疑，乙方之連帶保證人於接獲甲方通知後，應立
    即承擔或履行乙方於本工程及本契約中應有之責任與義務：
    .. ... 二 乙方因工作能力薄弱，發生重大勞資糾紛、財務
    週轉困難、破產倒閉等重大事由，經甲方認定無法繼續履行
    本工程時，乙方之連帶保證人同意概括承受及完全履行本契
    約內原屬乙方應完成之工作與債務，並連帶負擔損害賠償責
    任。... 」等語（見本院卷第222 頁），則以被告皇喬公司
    為被告博榮公司於系爭工程之連帶保證人，依約應負擔被告
    博榮公司因本契約所生之一切責任，當亦包含因可歸責於博
    榮公司之事由導致系爭契約遭終止，所造成原告另行雇工額
    外支出費用之賠償義務。故原告以被告皇喬公司為被告博榮
    公司之連帶保證人，而請求被告皇喬公司就上開差額同負連
    帶賠償責任，即屬有據。
  (二)原告同意被告博榮公司以監督付款方式，支付下包廠商之工
    程款，非屬契約更改，被告皇喬公司亦不得以此拒絕負擔連
    帶保證責任：
  1.按所謂「監督付款」，並非法律規定之專有名詞，而係工程
    實務界所慣用之名稱，其產生緣由多見於業主於營造廠商發
    生財務週轉困難時，為確保營造廠商所找來之下游承包商願
    繼續進場完成工作，業主遂出面承諾，願將原預定給付營造
    廠商之工程款，或將來營造廠商暨下游承包商繼續施工可得
    請領之款項，藉由監督給付方式，在業主監督下，營造廠商
    領款後直接交給下游承包商，以此確保營造廠商對下游承包
    商之付款能力，以利營造工程之順利進行。實務上常見之監
    督付款方式，或有業主開立票據交付予營造廠商，同時由營
    造廠商將票據背書後轉讓下游承包廠商；或有以縮短給付方
    式，由業主直接將營造廠商可得領取之工程款，經會算審核
    後，逕向下游承包廠商付款，其約定型態不勝枚舉，惟可確
    定者，監督付款為一種縮短給付工程款之流程，即其係契約
    當事人一方，以言詞指示他方匯款或轉帳予第三人，惟第三
    人並未因之而取得直接請求他方給付之權，屬於學說上所謂
    之「指示給付關係」。故其契約當事人並未變更，核與民法
    上債權讓與或債務承擔等意義並不相同，且無成立新債務及
    使舊債務消滅之變更債之同一性等情形，是從屬於債務人之
    擔保，自不因監督付款而消滅。
  2.經查，系爭工程施作中，因被告博榮公司無法如期支付下包
    商工程款，原告為免工期延宕乃同意代被告博榮公司以監督
    付款方式支應下包廠商工程款等情，為兩造所不爭執，則原
    告與被告博榮公司既達成監督付款之協議，應認渠等間有繼
    續系爭工程契約施作，而無終止兩造間契約關係使系爭工程
    契約原有債務消滅，或變更契約主體為第三人下包廠商之意
    。而觀上開付款方式，乃係由起初原告支付被告博榮公司、
    再由被告博榮公司支付下包廠商之模式，改由原告直接支付
    款項予下包廠商，以確保下包廠商繼續進場施作之意願，原
    告仍係基於原承攬之法律關係給付工程款予被告博榮公司，
    亦即，其清償之對象仍係被告博榮公司，只是透過指示給付
    關係，將款項直接交予下包廠商，故此僅為縮短付款之流程
    甚明，非屬由被告博榮公司將其於系爭工程契約之工程款債
    權讓與於下包廠商之情形，且核與系爭契約第6 條關於付款
    辦法約定：「(一)本工程無預付款，但鋼筋（鐵）、及配料等
    大宗材料，按施工需要分批交貨，每月底計價乙次，按實際
    進場數量給付百分之九十五款項，餘百分之五為保留款。(二)
    施工費自開工時起，每月底前估驗乙次，經監造單位核章後
    ，按估驗金額給付百分之九十五款項，餘百分之五為保留款
    ... 」等節（見本院卷第155 頁）並無抵觸，參以，實務上
    工程案件改採監督付款方式給付工程款，其目的通常在避免
    承攬人將定作人撥付之工程款挪為他用，導致下包廠商無法
    取得工程款而拒絕繼續施作所設，並不具有變更原舊債務為
    新債務之意欲，被告皇喬公司又不能提出證據證明原告與被
    告博榮公司間有變更契約之意思存在，則原告與被告博榮公
    司間工程承攬契約之法律關係既未變更其同一性，自毋須經
    連帶保證人同意方得為監督付款之協議。準此，原告與被告
    博榮公司間關於監督付款之約定，雖未經被告皇喬公司同意
    ，然監督付款約定既未致生兩造間契約變更情事，被告皇喬
    公司尚不得僅以監督付款乙節，拒絕負擔其依約應負之連帶
    保證責任。
六、綜上所述，原告於與被告博榮公司終止系爭契約，並催告被
    告皇喬公司負起連帶保證責任後，因另行雇工施作，較原工
    程契約額外支出32,198,985元，依兩造間系爭工程協辦契約
    條款第17條、第29條第5 項約定，原告請求被告博榮公司、
    皇喬公司連帶賠償該差額損失32,198,985元，及自起訴狀繕
    本送達被告翌日，即其中被告博榮公司部分自96年9 月28日
    起、被告皇喬公司部分自96年9 月29日起，均至清償日止，
    按年息5 ％計算之利息，為有理由，應予准許。
參、假執行之宣告：本件原告及被告皇喬公司均陳明願供擔保，
    以代釋明之不足，請求宣告准、免為假執行，經核於法均無
    不合，爰分別酌定相當之擔保金額併宣告之。
肆、本件事證已臻明確，兩造其他攻擊防禦方法及所提出證據，
    經斟酌後認不影響判決基礎，無逐一論述必要，附此敘明。
伍、結論：原告之訴為有理由，依民事訴訟法第385條第1項前段
    、第85條第2項，第390條第2項、第392條，判決如主文。
中　　華　　民　　國　　96　　年　　11　　月　　23　　日
                        臺灣臺北地方法院民事第三庭
                                法　官　管靜怡
以上正本係照原本作成。
如對本判決上訴，須於判決送達後20日內向本院提出上訴狀。
中　　華　　民　　國　　96　　年　　11　　月　　23　　日
                    　　　　　　書記官　趙郁涵
